【裁判字號】    89,上易,654
【裁判日期】    890425
【裁判案由】    公平交易法
【裁判全文】
臺灣高等法院刑事判決                      八十九年度上易字第六五四號
    上  訴  人  臺灣臺北地方法院檢察署檢察官
    被      告  甲○○○○股份有限公司
    代  表  人  丙○○○
    被      告  乙 ○ ○
    共      同
    選任辯護人  林 天 財
右上訴人因被告等違反公平交易法案件，不服臺灣臺北地方法院八十八年度易字第三
一０三號，中華民國八十九年一月十三日第一審判決（起訴案號：臺灣臺北地方法院
檢察署八十八年度偵字第四七七一號），提起上訴，本院判決如左：
    主      文
上訴駁回。
    理      由
一、本案經本院審理結果，認第一審判決對被告等為無罪之諭知，核無不當，應予維
    持，並引用第一審判決書記載之證據及理由（如附件）。
二、檢察官上訴意旨略以：(一)比較表出於被告公司行銷處所製作，業經被告公司行銷
    處處長證述無誤，雖稱係作產品定位之用，然查比較表以比較廣告方式直接貶抑
    告訴人產品為低劣，已非產品定位之用，尤其被告公司非鑑定機構而係營利單位
    ，其證述顯不實在；(二)被告公司為一直銷事業，又居於直銷業龍頭地位，被告公
    司委請林天財律師發函承認比較表係供行銷處內部簡報之用，既為簡報自有持比
    較表向他人傳訊此比較表所示資訊，否則，如何稱之為簡報？而直銷係以直銷人
    員直接與消費者接觸作為推銷產品之方法，此比較表不實之訊息，經由口述，較
    諸以比較表散佈或陳述，其殺傷力不亞於書面本身，蓋眾口鑠金，古云「萬人所
    指，無病而死」即是此理，被告行銷處以此不實觀念灌輸其行銷人員，再由行銷
    人員以口述方式散佈及陳述此不實資訊，用以打擊其他競爭性產品，從而達到推
    銷直銷產品目的及不正競爭之行為；(三)除了比較表之外，尚有Ｑ＆Ａ一文搭配一
    起，由此Ｑ＆Ａ一文可知比較表顯為銷售之用，而被告公司行銷處於原審亦稱以
    舉辦說明會而非行銷會方式使用比較表，然說明會與行銷會有何不同？(四)公平交
    易法所規範不當公平交易行為，在該法第二十二條之規定，其陳述或散佈不實之
    情事，並不以書面即比較表對外散佈為限，是故，被告公司身為直銷事業，藉由
    比較表與Ｑ＆Ａ一文於內部講習之用後，灌輸直銷人員貶抑他人產品之作法，其
    後直銷人員於銷售產品時，直接傳達此不實之比較廣告訊息，亦屬公平交易法處
    罰之範疇。綜上，因認原審判決被告等無罪，尚有不當而提起上訴。
三、按犯罪事實之認定，應憑證據，如無相當之證據，或證據不足以證明，自不得以
    推測或擬制之方法，以為裁判之基礎，最高法院四十年台上字第八十六號判例著
    有明文。經查：(一)告訴人指訴被告等於該公司所印製「絲襪市場分析與比較」及
    Ｑ＆Ａ一文中，對告訴人公司產品為不實之敘述，足以造成告訴人公司營業信譽
    受損，固提出上開資料影本為證，然究竟有無對外陳述或散布之情事，則應賴其
    他積極證據為證。(二)右揭資料係由許麗萍於其所任職銀行取得，交予其配偶劉傳
    勳，再轉交丁○○，由丁○○傳真予告訴人，業據證人許麗萍、劉傳勳、丁○○
    分別於偵、審中證述明確，而據原始取得該資料之證人許麗萍於原審所為證述，
    則明確證稱係行員與一不知名客戶聊天時取得，當時該名客戶並未拿絲襪銷售等
    語，則該交付者究係被告公司人員、抑或為表彰其個人所知而自行將所蒐得資料
    出示他人，其原因尚屬不一，而公訴人復自始即未就該散布者與被告公司係何關
    係予以究明，自難遽行推測該名客戶必係被告公司之行銷人員，或受該公司行銷
    人員指示所為。綜上理由，原審為被告等無罪之諭知，並無不合，檢察官仍執前
    詞指摘原審判決不當而提起上訴，為無理由，應予駁回。
四、被告等經合法傳喚，無正當理由不到庭，本院爰不待其陳述，逕為判決。
據上論斷，應依刑事訴訟法第三百七十三條、第三百六十八條、第三百七十一條判決
如主文。
本案經檢察官吳慎志到庭執行職務
中    華    民    國      八十九      年      四      月     二十五     日
                            臺灣高等法院刑事第十七庭
                                審判長法  官  陳  正  雄
                                      法  官  林  陳  松
                                      法  官  林  勤  純
右正本證明與原本無異
本判決不得上訴
                                      書記官  賴  思  華
中    華    民    國      八十九      年      四      月     二十八     日
附件：
臺灣臺北地方法院刑事判決                        八十八年度易字第三一三號
    公  訴  人  臺灣臺北地方法院檢察署檢察官
    被      告  甲○○○○股份有限公司
                        設台北市松山區○○○路一六八號十一樓
    法定代理人  丙○○○
                        住同右
    被      告  乙○○  男  四十一歲（民國○○○年○月○○日生）
                        身分證統一編號：Ｌ一二六九五一四號
                        住桃園縣桃園市○○○街三巷五號
                        居台北市松山區○○○路一六八號十一樓
    右二人共同
    選任辯護人  林天財律師
右列被告因違反公平交易法案件，經檢察官提起公訴（八十八年度偵字第四七七一號
），本院判決如左：
    主  文
甲○○○○股份有限公司、乙○○均無罪。
    理  由
一、公訴意旨略以：甲○○○○股份有限公司（下稱安麗公司）係位於台北市松山區
    ○○○路一六八號十一樓國內多層次傳銷之公司，乙○○為安麗公司總經理，負
    責國內業務推動與發展，為公平交易法所稱事業，為拓展其公司絲襪市場達競爭
    之目的，製作「絲襪市場分析與比較」（下稱比較表）供其公司行銷及直銷人員
    講習及推銷絲襪之參考依據，而該比較表未將蒂巴蕾股份有限公司（下稱蒂巴蕾
    公司）所生產絲襪作公平、客觀比較，即將安麗公司所銷售含有丹尼數與蒂巴蕾
    公司未含有丹尼數絲襪作不實比較，而將蒂巴蕾公司歸類為生產「較差」及「未
    具丹尼數」商品廠商刻意隱匿蒂巴蕾公司較優勢之資訊，導致交易相對人或一般
    消費者誤認，足以損害蒂巴蕾公司營業信譽，因認被告乙○○涉犯公平交易法第
    二十二條、第三十七條之罪，被告安麗公司應依同法第三十八條論處。
二、訊之被告乙○○否認右揭犯行，辯稱：伊雖為安麗公司之總經理，負責總攬公司
    營運方針，但未必就公司內部所有事項事必躬親，以公司之年營業額逾四十五億
    元之規模以觀，公司營運自需依職業分設各種單位執行不同事項，系爭「絲襪市
    場分析與比較」（下稱比較表）係安麗公司行銷處為制定自身絲襪產品行銷定位
    ，針對絲襪市場概況所製作之內部簡報資料，該等資料實非總經理需親自為之，
    因安麗公司販售之產品有數百種之多，總經理何須就區區一小項產品之行銷定位
    親自處理？被告乙○○對該比較表實不知情，其根本不具公平交易法第二十二條
    、第三十七條所定「行為人」之適格；安麗公司則具狀答辯略以：比較表是安麗
    公司行銷部門制定自身絲襪產品定位定價之行銷策略，針對絲襪市場概況所製作
    之內部簡報資料，其調查取樣基準係就市面上購得之低價至高價產品，依各廠商
    自行標示成份規格資料而記載，區隔產品屬性價位，以供被告公司內部決定安麗
    公司絲襪應做何定位、定價等行銷策略，而營業部門直銷商並無此份資料，此種
    公司內部文件，實不能被列為「廣告」之範疇；再安麗公司在客觀上並無「散布
    」不實廣告之行為，依證人許麗萍之證言可知，伊拿到系爭比較表是一位不認識
    之客戶偶然到其任職之銀行洽公，與該行職員聊天時，恰談到絲襪之事，始從其
    隨身包包取出一張比較表，因證人有與趣，乃帶回家，但僅此一張，且該客戶亦
    未拿絲襪去銷售，可見證人取得該比較表並非由於安麗公司之銷售行為所取得，
    故被告公司無銷售或散布之不法行為，而未符合公平交易法第二十二條處罰之要
    件等語。
三、按犯罪事實應依證據認定之，無證據不得推定其犯罪事實。又不能證明被告犯罪
    者，應諭知無罪之判決，刑事訴訟法第一百五十四條、第三百零一條第一項定有
    明文。查，公訴人認被告涉犯公平交易法之罪係以證人丁○○、劉傳勳證述、許
    麗萍證明書及公平交易委員會之鑑定等為據。惟欲成立公平交易法第二十二條之
    罪，須符合三大構成要件，即(一)行為人客觀上有陳述或散布不實之情事；(二)行為
    人之陳述或散布係為競爭之目的；(三)行為人前開行為足以損害他人營業信譽。經
    查，公平交易委員會之鑑定雖認定被告安麗公司製作系爭「絲襪市場分析與比較
    」（下稱比較表），係基於競爭目的而敘述不實事實，已對告訴人公司產生貶詆
    其營業信譽之實質效果，似符合前述(二)(三)之要件，然對該比較表是否為對外散布
    之廣告或文件（(一)之要件）則持保留之態度，有該委員會八十八年八月五日函一
    紙在卷可查，另證人丁○○僅證明該比較表是來自劉傳勳，劉傳勳則證稱係來自
    其妻許麗萍，許麗萍狀陳係來自洽公之客戶，均僅能證明係來自洽公之客戶而已
    ，是否係安麗公司為競爭目的而散布之物，尚不得而知。經本院傳訊證人許麗萍
    則證稱：我在某銀行上班，某日有外面客戶與行員聊天，聊到絲襪之事，客戶有
    提出一張比較表給有興趣之人研究，我不知該客戶從事何業：：其只拿出一張比
    較表，需要者自行去影印，：：該客戶未拿絲襪去銷售等語明確，證人許麗萍既
    不知該客戶從事何業，則該客戶是否為安麗公司之直銷商或安麗公司之員工即有
    疑義，而該客戶僅拿一張比較表給需要者自行影印，並未拿出大量表格，足見其
    無散布之意思，亦未拿絲襪至銀行銷售，故亦無銷售之意思，可見其流出該比較
    表，只是單純閒聊之際供有興趣者參考所用而已，與前揭(一)為競爭銷售目的而散
    布之要件尚有未合，又倘該客戶係安麗公司之直銷商或員工，理應趁此機會銷售
    安麗公司之絲襪，其卻不然，實難認其為被告公司之人，其個人流出比較表之行
    為自難歸由被告乙○○或被告公司承受。公訴人僅因一張比較表，遽認被告乙○○或被告公司有為競爭之目的而陳述或散布之行為，稍嫌無據。此外復查無其他
    積極證據足資證明被告有右述犯行，揆諸首開說明，彼二人犯罪尚屬不能證明犯
    罪，爰為無罪之諭知。
據上論斷，應依刑事訴訟法第三百零一條第一項，判決如主文。
中      華      民      國      八十九    年      一      月    十三    日
                                      臺灣臺北地方法院刑事第二庭
                                          法  官  林  鳳  珠
右正本證明與原本無異。
如不服本判決，應於判決送達後十日內，向本院提出上訴狀。
                                          書記官  鄒  文  南
中    華    民    國      八十九      年      一      月       十四     日


司法院資訊處製作；財團法人民間司法改革基金會備份。
